【裁判字號】    89,台上,7613
【裁判日期】    891214
【裁判案由】    殺人未遂
【裁判全文】
最高法院刑事判決                              八十九年度台上字第七六一三號
    上  訴  人  甲○○
右上訴人因殺人未遂案件，不服台灣高等法院中華民國八十九年九月十三日第二審判
決（八十八年度上訴字第三四○八號，起訴案號：台灣台北地方法院檢察署八十六年
度偵字第一三八六四號），提起上訴，本院判決如左：
    主  文
原判決撤銷，發回台灣高等法院。
    理  由
本件原判決認定上訴人甲○○得知呂永良之朋友張美雲積欠李文陽新台幣五十萬元債
務，屢催不還，乃主動表示願出面代為追討，事成後給予報酬。嗣由李文陽約呂永良
於民國八十六年六月六日二十二時許，在台北市○○○路一○七巷五十四號地下室蘋
果園卡拉ＯＫ酒店談判，席間因呂永良堅持不肯代張美雲償還債務，雙方發生口角爭
執，詎上訴人竟基於殺人之故意，持向友人陳文宗所借得之口徑○‧三八吋制式手槍
槍柄敲擊呂永良之頭部後，隨即朝呂永良開一槍，子彈貫穿呂永良之腹部，致使呂永
良前胸貫通性槍彈傷合併心包膜及橫膈裂傷、縱膈腔出血，上訴人立即逃離現場，呂
永良經友人林家豪、林共智送醫急救，始免於難等情。因而維持第一審論處上訴人殺
人未遂之罪刑，駁回上訴人在第二審之上訴，固非無見。
惟查：(一)、認定事實所憑之證據，須實際存在，就該案卷宗不難考見者，始克當之。
倘判決書內所記載之證據，與卷宗內筆錄或文件之內容不相適合，則其判決之根據，
實際上並不存在，自屬採證違法。原判決以上訴人之前揭犯行，業經證人李文陽、林
家豪、林共智、曹惠鈴、張美雲於警訊或偵查中證述明確（見原判決第二頁第十至十
一行），為其認定上訴人有殺人未遂之證據。然林共智於警訊中係供稱：「呂永良見
到『文陽』即說這是財務問題，與喝酒無關，我們到別桌談。之後約五分鐘就聽到『
砰』乙聲，我即上前發現呂永良腹部均是鮮血（當時約二十二時三十分），『阿宗』
的男子立即逃離現場」（見偵查卷第三三頁反面），林家豪供稱：「當我唱完歌時，
林共智即招呼我說呂永良已中槍，要我去攔車將呂永良送醫，當時約是二十二時三十
分左右」（見偵查卷第三五頁反面）各等語。是林共智、林家豪顯均未目睹上訴人持
槍毆打及射擊呂永良之過程，渠等之供證自不足以資為上訴人基於殺人決意而開槍射
殺呂永良之依憑；而張美雲於案發當時既未在場，其與李文陽間之債務糾葛，亦難採
為上訴人有殺害呂永良之判斷依據。原判決遽以林共智、林家豪及張美雲之供證，資
為其憑以認定上訴人有殺人未遂犯行之論據，顯與卷證資料不符，其採證難認適法。
(二)、有罪判決書，應記載對於被告有利之證據不採納之理由，如漏未記載，即有判決
不備理由之違背法令，刑事訴訟法第三百十條第二款、第三百七十九條第十四款前段
規定甚明。證人李文陽於第一審經訊以：「槍為何發射﹖」時，供稱：「可能搶的時
候拉扯到」（見訴緝字卷第四六頁），復於原審供證：「呂永良口氣就不好，甲○○
即起身掏出槍，以槍柄打他的頭，他們二人就在搶槍，可能是誤扣板機才開槍的，甲
○○即跑了」（見上訴字第二四七二號卷第十四頁反面）。上開證據，就上訴人所辯
其無殺害呂永良之犯意一節，自屬有利證據，原判決未予審酌，亦未說明不足採信之
理由，自有判決不備理由之違法。(三)、持有槍彈後執以犯特定之罪，如持有者原即意
圖犯該罪而持有槍彈，則其持有槍彈之行為與所犯該特定罪名間，應有方法結果之牽
連關係；若持有者原非為犯某特定之罪而持有槍彈，而係事後另行起意始持該槍彈犯
罪，其持有槍彈之行為與其後另行起意執該槍彈所犯之罪，即應依刑法第五十條規定
併合處罰。故行為人持有槍彈後執以犯罪之情況，其持有槍彈之意圖為何，關乎該持
有槍彈之犯行與其後持以所犯之罪，究應併合處罰，抑或從一重處斷，審理事實之法
院自應於判決事實欄詳予認定，並於理由內說明憑以認定之依據。原判決事實欄對上
訴人究係何時基於何種意圖而持有口徑○‧三八吋制式手槍一支及子彈，既未認定，
則其理由內說明上訴人非法持有槍彈之犯行，與所犯殺人未遂等罪有方法結果之牽連
關係，即失依據，此部分事實不明，本院無從為法律上之判斷。以上或為上訴意旨所
指摘，或為本院得依職權調查之事項，應認有發回更審之原因。
據上論結，應依刑事訴訟法第三百九十七條、第四百零一條，判決如主文。
中      華      民      國    八十九    年     十二     月     十四     日
                              最高法院刑事第十一庭
                                  審判長法官  陳  炳  煌
                                        法官  陳  正  庸
                                        法官  陳  世  雄
                                        法官  吳  信  銘
                                        法官  徐  文  亮
      右正本證明與原本無異
                                              書  記  官
中      華      民      國    八十九    年     十二     月     十九     日


司法院資訊處製作；財團法人民間司法改革基金會備份。
